【裁判字號】    93,重訴,10
【裁判日期】    950109
【裁判案由】    分割共有物
【裁判全文】
臺灣嘉義地方法院民事判決              93年度重訴字第10號
原      告  甲○○
訴訟代理人  黃裕中律師
複代理人    吳紹雄律師
            張雯峰律師
被      告  乙○○
上列當事人間分割共有物事件，於民國94年12月26日經言詞辯論
終結，本院判決如下：
    主  文
兩造共有坐落嘉義市○○段○○段一三地號、地目建、面積一三
○平方公尺、嘉義市○○段○○段一三地號、地目建、面積二平
方公尺，及其上嘉義市○○段○○段六八二建號，即門牌號碼嘉
義市○○路八三九號、一層面積六五．三二平方公尺、二層面積
一二七．○○平方公尺、騎樓面積六一．六八平方公尺、總面積
二五四．○○平方公尺之鋼造住商用二層建物准予合併分割。分
割方法如附圖一所示，Ｂ部分土地面積九七平方公尺、嘉義市○
○段○○段一三地號、面積二平方公尺土地，及如附圖二所示嘉
義市○○段○○段六八二棟次、騎樓面積四九．三七平方公尺、
壹層面積四五．四八平方公尺、貳層面積九四．八五平方公尺、
合計一八九．七○平方公尺之鋼鐵造建物歸原告取得。如附圖一
所示，Ａ部分土地面積三三平方公尺、嘉義市○○段○○段一三
地號、面積三三平方公尺土地，及如附圖三所示嘉義市○○段○
○段九六七建號、騎樓面積一二．三一平方公尺、壹層面積一九
．八四平方公尺、貳層面積三二．一五平方公尺、合計六四．三
○平方公尺之鋼鐵造建物歸被告取得。原告並應補償被告新臺幣
貳拾萬柒仟佰陸拾元。
訴訟費用由被告負擔二分之一，餘由原告負擔。
    事實及理由
壹、原告起訴主張：坐落嘉義市○○段○○段13地號、地目建、
    面積130平方公尺土地（下稱系爭3小段13地號土地）與嘉義
    市○○段○○段13地號、地目建、面積2平方公尺（下稱系爭
    4小段13地號土地），及其上嘉義市○○段○○段682建號，
    即門牌號碼嘉義市○○路839號、一層面積65.32平方公尺、
    二層面積127.00平方公尺、騎樓面積61.68平方公尺、總面
    積254.00平方公尺之鋼造住商用二層建物（下稱系爭建物）
    為兩造所共有，原告之應有部分3/4，被告之應有部分1/4，
    而上開土地並無不能分割之情形，且無不分割之特約，而對
    於分割方法迄未能達成協議，爰依民法第824條第2項之規定
    ，請求判決分割，分割方法：如附圖一所示，系爭3小段13
    地號土地編號B部分、面積97平方公尺；系爭4小段13地號土
    地面積2平方公尺；如附圖二所示系爭建物騎樓面積49.37平
    方公尺、壹層面積45.48平方公尺、貳層面積94.85平方公尺
    ，合計189.70平方公尺，歸原告取得。如附圖一所示系爭3
    小段13地號土地面積33平方公尺；如附圖三系爭建物騎樓面
    積12.31平方公尺、壹層面積19.84平方公尺、貳層面積32.1
    5平方公尺，合計64.30平方公尺，歸被告取得。
貳、被告則以：同意分割，但不同意原告之分割方法。因其目前
    占有的位置就是三角窗位置，故不同意原告取得該位置。系
    爭土地本來是兩造兄弟共4人共有，後來由原告出資購買其
    他2 人之應有部分，才取得應有部分3/4，其本意想要分到
    三角窗位置。並提出分割方法：如附圖四所示系爭3小段13
    地號土地編號A部分、面積99平方公尺；如附圖五所示建物
    騎樓面積34.35平方公尺、壹層面積63.36平方公尺、貳層面
    積97.71平方公尺，合計195.42平方公尺，歸原告取得。如
    附圖四所示編號B部分、面積31平方公尺；系爭4小段13地號
    土地面積2平方公尺；如附圖六所示系爭建物騎樓面積27.33
    平方公尺、壹層面積1.96平方公尺、貳層面積29.29平方公
    尺，合計58.58平方公尺，歸被告取得。
參、本件爭點：
一、系爭土地臨新民路與康樂街口，應由何人取得？
二、分割後，取得上開位置土地者，應補償多少？
肆、本院之判斷：
一、按各共有人，得隨時請求分割共有物。但因物之使用目的不
    能分割或契約訂有不分割之期限者，不在此限，民法第823
    條第1項定有明文。有共有物如為不同地號之數宗土地，其
    共有人如非以成立一共有關係之意思而共有數宗土地時，應
    認其共有關係分別存在於系爭土地之上，除經全體共有人同
    意外，法院為分割時，尚不能任意予以合併分割。本件原告
    與被告共有系爭2筆土地及系爭建物，兩造各應有比例相同
    ，即原告應有部分為3/4，被告應有部分1/4，有土地登記謄
    本在卷可稽（詳本審卷第9頁至第14頁），且均同意合併分
    割，又依其使用目的，並無不能分割之情事，兩造間亦未訂
    有不分割之特約，而於辯論終結前，兩造仍無法就分割方法
    為協議，核與民法第823條第1項規定相符，是原告請求合併
    分割上開共有物，應予准許。
二、按裁判分割共有物訴訟，為形式之形成訴訟，其事件本質為
    非訟事件，故法院定共有物之分割方法，雖應斟酌當事人之
    聲明、共有物之性質、經濟效用及全體共有人之利益等公平
    合理之分配之，然不受當事人聲明之拘束，且各共有人在分
    割前之使用狀況或分管約定，法院固不受其拘束，惟仍應加
    以合情考量。
三、經查系爭土地西邊鄰為嘉義市○○路，交通便利，經濟效益
    高，南邊為康樂街，新民路往北約600公尺為嘉義火車站，
    東邊為他人住宅，北方為被告所有（新民路841號），再北
    邊為他人住宅。又系爭土地上有2層建物，一樓供作機車行
    使用；二樓有房間5間，神明廳、浴室、廚房各1間。又系爭
    3 小段13地號土地北側毗鄰之嘉義市○○段○○段15之1地號
    、同段4小段12之19地號、12之20地號土地均為被告所有之
    事實，業據本院會同嘉義市地政事務所人員勘驗屬實，並製
    有勘驗筆錄、及複丈成果圖在卷可稽（詳本審卷第35、36頁
    、第166、167頁、第38頁至第43頁），及照片14幀（第120
    頁、第151、152頁、第179頁至第182頁）、土地登記謄本、
    地籍圖謄本為證（詳本審卷第18頁至第20頁）。
四、系爭建物一樓供作機車行使用，星期日、一、三、五由被告
    使用；星期二、四、六由原告使用，兩造均以振弘機車行對
    外營業，為原告所陳明（詳本審卷第100頁），並為原告所
    不爭執。又系爭建物二樓，原由被告使用3間房間、證人即
    兩造之弟林有添使用3間房間及廚房之事實，業據林有添證
    述明確（詳本審卷第167頁）。於林有添搬出該建物後，被
    告因不夠住，在未經允許下，即行使用二樓全部之事實，亦
    據被告陳明（詳本審卷第166頁反面），此為目前系爭建物
    使用現況。
五、今兩造就系爭土地應如何分割各持己見，茲就兩造之分割方
    法析述如下：
（一）原告之分割方法：如附圖一所示，系爭3小段13地號土地
      編號B部分、面積97平方公尺；系爭4小段13地號土地面積
      2平方公尺；如附圖二所示系爭建物騎樓面積49.37平方公
      尺、壹層面積45.48平方公尺、貳層面積94.85平方公尺，
      合計189.70平方公尺，歸原告取得。如附圖一所示系爭3
      小段13地號土地面積33平方公尺；如附圖三系爭建物騎樓
      面積12.31平方公尺、壹層面積19.84平方公尺、貳層面積
      32.15平方公尺，合計64.30平方公尺，歸被告取得。依此
      方割方法，原告可取得完整土地，而被告所分得土地及建
      物，可與之嘉義市○○段○○段15之1地號、同段4小段12
      之19地號、12之20地號土地合併使用，分割後能發揮土地
      最大之經濟效用。而且兩造均可面臨較繁榮之新民路，對
      以後之經營機車行影響大，故為本院所採。
（二）被告之分割方法：如附圖四所示系爭3小段13地號土地編
      號A部分、面積99平方公尺；如附圖五所示建物騎樓面積
      34.35平方公尺、壹層面積63.36平方公尺、貳層面積97.7
      1平方公尺，合計195.42平方公尺，歸原告取得。如附圖
      四所示編號B部分、面積31平方公尺；系爭4小段13地號土
      地面積2平方公尺；如附圖六所示系爭建物騎樓面積27.33
      平方公尺、壹層面積1.96平方公尺、貳層面積29.29平方
      公尺，合計58.58平方公尺，歸被告取得。依此分割方法
      ，原告分得之土地呈梯形，而被告分得之土地，亦無法與
      其所有之嘉義市○○段○○段15之1地號、同段4小段12之
      19地號、12之20地號土地合併使用，且其所取得之土地一
      樓扣除騎樓部分，面積僅餘1.96平方公尺，分割後無法支
      撐所分得之二樓建物，而危及系爭建物之安全，故為本院
      所不採。
（三）按本院考量土地使用之現況、兩造車輛通行之方便，及分
      割後之經濟效用，認原告主張之分割方法為可採。
六、按同一區段內各宗土地，政府規定之地價數額，固屬相同，
    但實際上每宗土地，甚或同一宗地內之土地，因所處位置臨
    街深度不同，仍有優劣之分，以致價格差異。法院為共有物
    之分割時，自必須考量此種情形以定其分割方法。倘共有人
    中所受分配之部分，其價格不相當時，當應命以金錢補償之
    ，最高法院70年度台上字第3623號判決參照。又分割共有物
    所謂金錢補償，係指依原物市場交易之價格予以補償而言。
    本件經送鑑定，依原告提出之分割方法，因所分得土地在嘉
    義市○○路與康樂街路口處，價值較高，經依聲請送估價，
    認原告應補償被告新臺幣（下同）237,360元，有長信不動
    產估價師事務所報告書可稽，本院亦認為適當，從而原告應
    補償被告237,360元。
四、綜上所述，本院認原告所主張之分割方法較為適當，且原告
    應金錢補償被告237,360元，而判決如主文。
伍、又分割共有物之訴，具非訟事件之性質，此類事件雖以民事
    訴訟方式處理，惟實質上並無所謂何造勝訴敗訴之問題，若
    將訴訟費用完全命形式上敗訴之當事人負擔，有欠公允（民
    事訴訟法第80條之1立法理由參照）。是本院認本件之訴訟
    費用應由兩造依其應有部分之比例分擔較為公允，爰諭知如
    主文第二項所示。
陸、又本件待證事實已臻明瞭，兩造其餘攻擊防禦方法及舉證，
    對判決之結果已不生影響，爰不一一詳為審酌，併此敘明。
柒、訴訟費用裁判之依據：民事訴訟法第78條、第80條之1條。
中    華    民    國    95    年    1     月    9     日
                  民事第二庭  法  官  張育彰
以上正本係照原本作成
如對本判決上訴須於判決送達後20日內向本院提出上訴狀
中    華    民    國    95    年    1     月    9     日
                              書記官  陳湘蓉


司法院資訊處製作；財團法人民間司法改革基金會備份。
